【裁判字號】    96,訴更,23
【裁判日期】    970912
【裁判案由】    毒品危害防制條例
【裁判全文】
臺灣板橋地方法院刑事判決              96年度訴更字第23號
公  訴  人  臺灣板橋地方法院檢察署檢察官
被      告  丙○○
                    （現於臺灣桃園女子監獄執行中）
選任辯護人  張智超  律師
上列被告因違反毒品危害防制條例案件，經檢察官提起公訴（95
年度偵字第18414 號），前經本院於中華民國96年6 月26日以95
年度訴字第2988號判決免訴，檢察官不服提出上訴，由臺灣高等
法院於中華民國96年9 月19日以96年度上訴字第3554號判決原判
決撤銷，發回本院審理後，本院判決如下：
    主  文
丙○○共同意圖販賣而持有第一級毒品，累犯，處有期徒刑壹拾
肆年。扣案之第一級毒品海洛因驗餘淨重玖拾柒點捌玖公克沒收
銷燬之，上開包裝海洛因之外包裝袋拾玖只、葡萄糖壹包、分裝
袋壹佰柒拾伍只、分裝毒品之藥缽壹組及毒品分裝工具壹組，均
沒收。
    事  實
一、丙○○前因施用毒品案件，經臺灣士林地方法院以93年度訴
    緝字第41號判決判處有期徒刑6 月、4 月，應執行有期徒刑
    9 月確定，於民國94年2 月25日以易科罰金執行完畢（於本
    案構成累犯）。詎丙○○（綽號仔仔）猶不知悔改，其與丁○○（待到案後另行審結）係情侶關係，二人於95年1 月22
    日某時、在不詳地點，向姓名年籍均不詳綽號「小剛」之人
    ，購入數量不詳之第一級毒品海洛因3 大包後，部分供己施
    用，其餘即基於共同意圖販賣而持有第一級毒品海洛因之犯
    意聯絡，藏放於二人同居之臺北縣蘆洲市○○路192 號3 樓
    住處內，欲俟機尋找購毒之人。嗣於95年1 月24日凌晨5 時
    許，丙○○之友人甲○○因海洛因毒癮發作，致電丙○○，
    向丙○○表示欲購買價格約新臺幣（下同）1 、2 千元，數
    量不詳之第一級毒品海洛因，雙方約定在甲○○位在臺北縣
    蘆洲市○○街61號2 樓住處進行交易，約數小時後，丙○○
    即與丁○○攜帶上開數量不詳之第一級毒品海洛因3 大包、
    葡萄糖1 包、分裝袋175 只、分裝毒品之藥缽1 組及毒品分
    裝工具1 組等物品至甲○○上址住處，除當場贈與數量不詳
    之第一級毒品海洛因予甲○○施用（此部分犯行未經起訴）
    外，並與丁○○在甲○○住處房間內，以上開自備之葡萄糖
    1 包、分裝袋、分裝毒品之藥缽及毒品分裝工具，分裝稀釋
    上開3 大包海洛因。迄至95年1 月24日下午3 時30分許，丙○○、丁○○正在分裝海洛因時，寶榮國際資融股份有限公
    司法務專員楊景鈞陪同警員至甲○○上址住處進行民事假扣
    押之勘查，在上址之甲○○、乙○○、丙○○、丁○○誤以
    為警察至上址查緝，甲○○即開門往樓上奔逃，乙○○則躲
    藏在客廳天花板內，另丙○○、丁○○則自上址房間內跳窗
    逃逸，經警即時逮獲甲○○、乙○○，並在上址房間內扣得
    海洛因2 大包及17小包（合計驗餘淨重97.89 公克，純度28
    .01% ， 純質淨重27.42 公克）、葡萄糖1 包、分裝袋175
    只、分裝毒品之藥缽1 組、毒品分裝工具1 組、手機11支及
    SIM 卡6 張等物品，經循線查獲，始悉上情。
二、案經臺灣板橋地方法院檢察署檢察官簽分偵查起訴。
    理  由
壹、程序部分：
(一)按刑事訴訟法第158 條之3 規定：「證人、鑑定人依法應具
    結而未具結者，其證言或鑑定意見，不得作為證據。」所謂
    「依法應具結而未具結者」，係指檢察官或法官依刑事訴訟
    法第175 條之規定，以證人身分傳喚被告以外之人（證人、
    告發人、告訴人、被害人、共犯或共同被告）到庭作證，或
    雖非以證人身分傳喚到庭，而於訊問調查過程中，轉換為證
    人身分為調查時，此時其供述之身分為證人，則檢察官、法
    官自應依本法第186 條有關具結之規定，命證人供前或供後
    具結，其陳述始符合第158 條之3 之規定，而有證據能力。
    若檢察官或法官非以證人身分傳喚而以共犯、共同被告身分
    傳喚到庭為訊問時，其身分既非證人，即與「依法應具結」
    之要件不合，縱未命其具結，純屬檢察官或法官調查證據職
    權之適法行使，當無違法可言。而前揭不論係本案或他案在
    檢察官面前作成未經具結之陳述筆錄，係屬被告以外之人於
    偵查中向檢察官所為之陳述，本質上屬於傳聞證據，基於保
    障被告在憲法上之基本訴訟權，除該被告以外之人死亡、身
    心障礙致記憶喪失或無法陳述、滯留國外或所在不明而無法
    傳喚或傳喚不到、或到庭後拒絕陳述等情形外，如已經法院
    傳喚到庭具結而為陳述，並經被告之反對詰問，前揭非以證
    人身分而在檢察官面前未經具結之陳述筆錄，除顯有不可信
    之情況者外，依刑事訴訟法第159 條之1 第2 項，仍非不得
    為證據，惟應於判決內敘明其符合傳聞證據例外之理由。不
    能因陳述人未經具結，即一律適用本法第158 條之3 之規定
    ，排除其證據能力（97年度台上字第1373號判決意旨參照）
    。查證人丁○○、甲○○於檢察官訊問時，係經檢察官依被
    告身分傳喚到庭訊問，本無庸具結，證人丁○○經本院合法
    傳喚、拘提，均未到庭具結證述，有傳喚不能之情形，本院
    自無從踐行刑事訴訟法第287 條之2 所規定之調查程序，然
    綜觀全案資料，並未發現共同被告丁○○之陳述有何顯不可
    信之情況，本院審酌其陳述時之情況，認以其審判外之陳述
    作為本案證據並無不當，揆諸上開最高法院判決意旨，認有
    證據能力。至證人甲○○於本院審理時業以證人身分具結證
    述，並經被告丙○○及辯護人對之為反對詰問，按諸上開最
    高法院之判決意旨，應認證人甲○○上述非以證人身分而在
    檢察官面前所為未經具結之陳述，並無顯不可信之情況，自
    有證據能力。
(二)按被告以外之人於審判外之陳述，雖不符刑事訴訟法第159
    條之1 至第159 條之4 之規定，而經當事人於審判程序同意
    作為證據，法院審酌該言詞陳述或書面陳述作成時之情況，
    認為適當者，亦得為證據；當事人、代理人或辯護人於法院
    調查證據時，知有刑事訴訟法第159 條第1 項不得為證據之
    情形，而未於言詞辯論終結前聲明異議者，視為有前項之同
    意，刑事訴訟法第159 條之5 第1 項、第2 項分有明文。經
    查，本判決下列所引用之被告以外之人於審判外之陳述（包
    括書證），檢察官、被告及辯護人於本院言詞辯論終結前均
    未聲明異議，本院審酌上開證據資料製作時之情況，尚無違
    法不當及證明力明顯過低之瑕疵，亦認為以之作為證據應屬
    適當，故揆諸前開規定，認前揭證據資料有證據能力。
貳、實體部分：
一、訊據被告丙○○固不否認與丁○○係情侶關係，於上揭時間
    與丁○○至甲○○上址住處，並跳樓逃逸之事實，惟矢口否
    認有何意圖販賣而持有第一級毒品犯行，辯稱：扣案之海洛
    因並非伊所有，而係丁○○所有，伊並未與丁○○意圖販賣
    而共同持有海洛因云云。經查：
(一)扣案之19包海洛因係被告丙○○、丁○○一同攜至上址，嗣
    其等於警方前來查緝時跳窗逃逸乙節，業據被告丙○○於偵
    查中供陳：「（那天為何要帶大量海洛因前去？）海洛因正
    好在身上，我們（指伊與丁○○）人在外面。」、「（你和
    丁○○帶去之大量海洛因，於何時、地，以何代價購得？）
    前一天去社子跟小剛賒購大約80萬元。」、「（為何要買如
    此大量，且為塊狀之海洛因？用途為何？）這樣買回來自己
    稀釋會比較便宜，我們要用來吸的。」、「（葡萄糖也是你
    和丁○○帶去的？）對。」、「（帶葡萄糖去做什麼？）稀
    釋。」、「（你住處同在蘆洲，為何你們要挑甲○○住處來
    稀釋海洛因？）因為人正好在外面。」及「（甲○○知不知
    道你們帶這麼多海洛因去？）我不確定他知不知道這麼多，
    但他知道我們有帶海洛因。」等情明確（詳95年度偵字第18
    141 號偵查卷第13頁、第14頁），被告丁○○亦於偵查中供
    陳：「（上開毒品何人所有？何用？）是我在查獲前二、三
    天在社子用一兩27萬元跟小剛拿的，共拿三兩，整塊的，共
    三塊，包成三包，是純的，還沒有稀釋。」、「（何以持有
    大量之塊狀毒品前往甲○○住處？何用？）我都隨身攜帶。
    當時我就帶著那三塊，到甲○○那邊才分裝。…我聊完天就
    向丁（指甲○○）借房間弄毒品，當時丁有叫我請他，我不
    請他，我當時有跟甲○○說要跟他借房間，我跟他說我要用
    一下東西，…我在房間內分裝毒品，我是隨便分，先將一塊
    海洛因分成等重十七包，第二塊還沒有分，我還有帶葡萄糖
    去。」等語綦詳（詳同上偵查卷第59頁、第60頁），再觀諸
    證人甲○○於偵查中所稱：扣案海洛因係綽號「仔仔」丙○○攜至現場等情（詳95年度偵字第2520號偵查卷第157 頁、
    第398 頁，95年度偵字第18414 號偵查卷第41頁、第42頁）
    ，另於本院審理時先後具結證稱：「（檢察官問：當天你打
    電話給另一個仔仔是做什麼？）蘆洲長安街那裡是我哥哥的
    房子，我當天毒癮發作，打電話請仔仔帶海洛因過來，那個
    仔仔就提了一個袋子過來，裡面裝什麼東西我不清楚」、「
    那個仔仔來了以後，就請我借一間房間給她，她說她有事情
    要處理，我說好，她就拿壹包海洛因給我，那包海洛因沒有
    超過1 公克，我本來要拿錢給她，那個仔仔沒有講價錢，我
    自己衡量，就拿了壹仟元給她，但仔仔沒有收，之後仔仔和
    另兩名男子就一起進入房間，他們在房間做什麼我不清楚」
    、「（檢察官問：當天仔仔和另兩名男子進來時，是誰拿著
    手提袋？）是仔仔」、「仔仔她是賣海洛因的，因戒毒三天
    受不了了，所以我打電話給仔仔，她拿毒品來給我我很感激
    她，我本來要拿錢給她，但是她沒有收」、「因為我打電話
    打很久她才來，所以我當然就抱怨一下，然後仔仔就說好啦
    好啦就把毒品塞給我，她就問我家裡有沒有空房間，我說有
    ，她就進到空房間說要弄東西」等語（詳本院95年度訴字第
    2988號卷第90-91 頁、本院97年6 月17日審判筆錄第4-5 頁
    ），足認扣案之海洛因19包，乃被告丙○○、丁○○共同持
    有，且係證人甲○○致電被告丙○○，欲向被告丙○○購買
    海洛因解癮，被告丙○○始與被告丁○○攜帶上開扣案之海
    洛因前往甲○○住處無訛，其等二人確有販賣第一級毒品海
    洛因之意圖，殆無疑義。至證人甲○○於本院審理時雖證述
    ：案發當日攜帶海洛因到場之仔仔，並非被告丙○○等語（
    詳本院97年6 月17日審判筆錄第6 頁），然該次證述已與甲○○於偵查中之供述相齟齬，且被告丙○○之綽號係仔仔，
    其於95年1 月24日與丁○○一同至甲○○住處，當日該處只
    有她一名女子乙節，業據被告丙○○於本院97年6 月17日審
    理時供述明確（詳該次筆錄第8-9 頁），益證95年1 月24日
    與被告丁○○攜帶第一級海洛因至甲○○住處即係被告丙○○無誤，證人甲○○於本院審理時之證述，顯係迴護被告丙○○之詞，自不足採信。被告丙○○辯稱：扣案之海洛因係
    丁○○購買，與伊無涉云云，顯非事實，尚難憑信。
(二)又本件查獲之第一級毒品海洛因，計有19包，合計淨重97.8
    9 公克，空包裝總重7.76公克，純度28.01%，純質淨重27.4
    2 公克，此有法務部調查局95年5 月4 日調科壹字第060011
    552 號鑑定通知書乙份在卷可按（詳95年度偵字第2520號偵
    查卷第264 頁），如謂被告丙○○及丁○○純供己施用，何
    以會持有如此大量之第一級毒品海洛因？又何以須將上開扣
    案之大量海洛因、葡萄糖、分裝毒品之藥缽、毒品分裝工具
    等攜帶出門？而上開第一級毒品海洛因業經分裝為19包，其
    中1 大包經分裝為17小包，且有2 大包第一級毒品海洛因尚
    未分裝乙節，業據被告丁○○於偵查中供述明確，而本件遭
    警查獲時復扣得尚未使用之分裝袋175 只，而上開海洛因倘
    係純供被告丙○○、丁○○施用，何須攜帶上開分裝工具、
    葡萄糖至證人甲○○住處，並將所持有之第一級毒品海洛因
    之1 大包先予分裝為數量甚多之17小包，且另備有175 只尚
    未使用之分裝袋，以便其餘2 大包海洛因分裝為數量龐大之
    小包裝之理？且依被告丙○○於本院審理時供稱伊每日施用
    約0. 2公克之海洛因，另被告丁○○每日施用約0.4 公克之
    海洛因，依該扣案之海洛因已足供其等施用約達5 個月之久
    ，然海洛因之市價甚高，在臺灣潮濕氣候下久放易受潮變質
    ，且若遭警查獲將損失不資，尚難認被告二人有購入如此大
    量海洛因之必要，是被告丙○○辯稱：扣案之海洛因係被告
    丁○○購入，供丁○○及伊施用云云，顯悖於常情。揆諸經
    驗法則，顯係用以轉讓或轉賣他人甚明。然本案因無積極證
    據足資證明被告丙○○、丁○○販入海洛因之初即係要販賣
    ，尚難認其行為該當於販賣第一級毒品罪，惟本案證人丁明
    遠明確指證向被告丙○○表明要購買海洛因，且被告丙○○
    確實攜帶海洛因至證人丁明遠住處，惟被告丙○○嗣僅無償
    轉讓海洛因供證人丁明遠，是本案依調查證據後足認被告丙○○在接獲證人甲○○來電表明要購買海洛因時，已更易先
    前持有第一級毒品之意思為販賣之意思而繼續持有之，是被
    告丙○○與丁○○共同意圖販賣而持有第一級毒品海洛因之
    行為，事證已臻明確，被告丙○○前揭所辯不足採信。
(三)綜上所述，被告丙○○持有扣案毒品係有意圖販賣之動機及
    目的，已堪證明，應予論罪科刑。
二、新舊法比較：
(一)查被告行為後，刑法第2 條第1 項於94年2 月2 日以華總一
    義字第09400014901 號令修正公布，並自95年7 月1 日起施
    行；修正後刑法第2 條第1 項規定，已將新舊法律適用之「
    從新從輕」原則，改採「從舊從輕」原則，而此規定僅係規
    範行為後法律變更所生新舊法律比較適用之準據法，並非實
    體刑罰法律，自不生行為後法律變更之比較適用之問題，應
    逕行適用新法第2 條第1 項之規定。
(二)被告行為時，修正前刑法第28條規定：「二人以上共同實施
    犯罪之行為者，皆為正犯。」；修正後刑法第28條規定：「
    二人以上共同實行犯罪之行為者，皆為正犯。」修正後刑法
    第28條規定之共同正犯，基於個人責任原則及法治國人權保
    障，限於直接從事構成犯罪事實之行為者（含共謀共同正犯
    ），排除「陰謀共同正犯」及「預備共同正犯」之類型，是
    修正後之共同正犯之可罰性要件之範圍業已限縮。惟本件情
    形，被告所為非屬「陰謀共同正犯」或「預備共同正犯」之
    類型，不論依修正前、後之規定，均構成共同正犯，對被告
    尚無有利或不利之情形，依刑法第2 條第1 項前段之規定，
    應適用修正前刑法第28條規定為論處。
(三)修正後刑法第47條第1 項規定「受徒刑之執行完畢，或一部
    之執行而赦免後，五年以內故意再犯有期徒刑以上之罪者，
    為累犯，加重本刑至二分之一」，與修正前刑法第47 條 規
    定「受有期徒刑之執行完畢，或受無期徒刑或有期徒刑一部
    之執行而赦免後，五年以內再犯有期徒刑以上之罪者，為累
    犯，加重本刑至二分之一」不同，亦即若被告再犯者係故意
    犯罪，則修正前、後之規定，均成立累犯，比較新舊法結果
    ，新法亦未較有利於被告，故應適用修正前刑法第47條1 項
    之規定。
(四)經綜合比較前述各項法律變更之結果後，本案因修正後之規
    定並未對被告更為有利，依據刑法第2 條第1 項前段，應一
    體適用修正前刑法之規定，合先敘明。
三、按海洛因係毒品危害防制條例第2 條第2 項第1 款所定之第
    一級毒品。核被告丙○○所為，係違反毒品危害防制條例第
    5 條第1 項之意圖販賣而持有第一級毒品罪。被告丙○○與
    共同被告丁○○有犯意聯絡及行為分擔，為共同正犯。又被
    告丙○○有事實欄所載之犯罪執行完畢紀錄，有臺灣高等法
    院被告前案紀錄表乙份在卷足稽，其於有期徒刑之執行完畢
    後5 年內，故意再犯本件有期徒刑以上之罪，為累犯，應依
    修正前刑法第47條之規定加重其刑。爰審酌毒品所造成之危
    害不僅是個人之健康，更是對於家庭以及全體國民，乃至社
    會、國家戰力的重大危害，而欲戒除毒品，必須從斷絕來源
    作起。是本條例無論對於販賣、轉讓等提供毒品來源之行為
    均訂有嚴苛之刑罰規定，其目的無非係在以國家之刑罰權，
    制裁並威嚇該等對國家安全及國民健康有重大危害之行為。
    然被告丙○○竟為圖私利，意圖有償提供毒品予人施用，其
    所為勢將助長施用毒品行為之更形猖獗，且此類行為所生危
    害，非僅使多數人之生命、身體法益受侵害，影響所及甚且
    危害社會、國家之健全發展，毒品犯罪等犯罪目的、手段及
    所生危害；及被告丙○○持有海洛因重達97.89 公克，數量
    龐大，重量非輕，及無證據證明其已進而實施販賣行為，即
    為警查獲之犯罪所生危害，又參以被告丙○○一再否認犯行
    之飯後態度不佳等一切情狀，量處如主文所示之刑，以資懲
    儆。
四、末按查獲之毒品及專供製造或施用毒品之器具，不問屬於犯
    人與否，均沒收銷燬之；犯毒品危害防制條例第5 條之罪者
    ，其供犯罪所用或因犯罪所得之財物，均沒收之。毒品危害
    防制條例第18條第1 項前段、第19條第1 項分別定有明文。
    此係排除刑法關於沒收規定之義務沒收特別規定，應優先於
    刑法適用。查扣案第一級毒品海洛因19包（合計驗餘淨重97
    .89 公克），均依前述條例第18條第1 項前段，均沒收銷燬
    。又因包裝毒品之外包裝有防止毒品裸露、逸出及潮濕之功
    用，並便於攜帶及運輸之用，最高法院近來見解認為，應依
    毒品危害防制條例第19條第1 項前段宣告沒收之（詳最高法
    院91年度台上字第2062號判決要旨），是包裝扣案毒品海洛
    因之塑膠袋19只（包裝重7.76公克）、葡萄糖1 包、分裝毒
    品之藥缽1 組及毒品分裝工具1 組，均為被告丙○○、丁○○所共同持（所）有，均應依毒品危害防制條例第19條第1
    項前段，宣告均沒收。至扣案之分裝袋175 只則係備供分裝
    秤妥重量準備銷售之海洛因所用，業經認定如前，是均係備
    供被告丙○○等人犯販賣第一級毒品海洛因之罪所用之物無
    訛。至分裝袋雖可供包裝毒品之用，然衡之一般社會經驗法
    則，上開分裝袋之用途，似非專供包裝毒品使用一途，尚可
    作為其他物品包裝之用，苟尚未使用，應祗能視為預備供裝
    用販賣毒品犯罪之物，與毒品危害防制條例第19條第1 項規
    定所指供販賣毒品罪所用之物，難謂相合（最高法院94年度
    臺上字第4591號判決意旨參照），是扣案分裝袋175 只，係
    被告所有預備供犯販賣第一級毒品海洛因犯罪所用之物，應
    依修正前刑法第38條第1 項第2 款之規定，宣告沒收之。至
    扣案之手機11支、SIM 卡6 張，經查無何積極證據顯示係被
    告丙○○所有，供犯本件所用之物，爰不予宣告沒收，附此
    敘明。
據上論斷，應依刑事訴訟法第299 條第1 項前段，毒品危害防制
條例第5 條第1 項、第18條第1 項前段、第19條第1 項，刑法第
2 條第1 項前段、修正前刑法第28條、第47條、第38條第1 項第
2 款，判決如主文。
本案經檢察官吳宗光到庭執行職務。
中    華    民    國    97    年    9     月    12    日
                  刑事第十四庭審判長  法  官  李幼妃
                                      法  官  張紹省
                                      法  官  鄭燕璘
上列正本證明與原本無異。
如不服本判決，應於判決送達後十日內向本院提出上訴狀 (應附
繕本) ，上訴於臺灣高等法院。
中    華    民    國    97    年    9     月    12    日
                                      書記官  陳筱惠
附錄本案論罪科刑法條全文：
毒品危害防制條例第5條：
意圖販賣而持有第一級毒品者，處無期徒刑或 10 年以上有期徒
刑，得併科新臺幣 7 百萬元以下罰金。
意圖販賣而持有第二級毒品者，處 5 年以上有期徒刑，得併科新
臺幣 5 百萬元以下罰金。
意圖販賣而持有第三級毒品者，處 3 年以上 10 年以下有期徒刑
，得併科新臺幣 3 百萬元以下罰金。
意圖販賣而持有第四級毒品或專供製造、施用毒品之器具者，處
 1年以上7年以下有期徒刑，得併科新臺幣1百萬元以下罰金。


司法院資訊處製作；財團法人民間司法改革基金會備份。
